ACORDAO-COMPLETO-2519985

ACÓRDÃO 1612/2022 ATA 10/2022 - SEGUNDA CÂMARA

VISTOS, relatados e discutidos estes autos de recurso de reconsideração interposto pela Fundação Vera Vila Real contra o Acórdão 4101/2021-TCU-Segunda Câmara, por intermédio do qual o Tribunal julgou irregulares as contas da recorrente e da Sra. Maria Ângela Gomes da Silva, condenando-as em débito e imputando-lhes multa proporcional ao dano;
ACORDAM os Ministros do Tribunal de Contas da União, reunidos em Sessão da Segunda Câmara, com fundamento no artigo 33, da Lei 8.443/1992 e ante as razões expostas pelo Relator, em:
9.1. conhecer o recurso de reconsideração para, no mérito, negar-lhe provimento;
9.2. informar à recorrente e demais interessados o teor deste acórdão, destacando que o relatório e o voto que o fundamentam podem ser acessados por meio do endereço eletrônico www.tcu.gov.br/acordaos.

Recurso de reconsideração interposto por Fundacao Vera Vila Real contra o Acórdão 4.101/2021-TCU-2ª Câmara.

Segunda Câmara

Ministério do Turismo.

3. Interessados/Responsáveis/Recorrentes:
3.1. Responsáveis: Fundação Vera Vila Real (07.808.470/0001-25); Maria Ângela Gomes da Silva (XXX.077.323-XX).
3.2. Recorrente: Fundação Vera Vila Real (07.808.470/0001-25)..

13.1. Ministros presentes: Bruno Dantas (Presidente), Augusto Nardes (Relator), Aroldo Cedraz e Antonio Anastasia.

ACORDAO-COMPLETO-2540494

Acórdão 4125/2022 - Segunda Câmara

AUGUSTO NARDES

Ministro Bruno Dantas.

Adoto como relatório, com os ajustes de forma pertinentes, a instrução elaborada no âmbito da Secretaria de Recursos - Serur, aprovada pela instância diretiva da unidade (peças 151/152) e homologada pelo Ministério Público junto a TCU (peça 153) :
"INTRODUÇÃO
1.	Trata-se de recurso de reconsideração interposto pela Fundação Vera Vila Real (peças 134 a 138) , por meio do qual se insurge contra o Acórdão 4101/2021-TCU-Segunda Câmara (peça 118) , que teve como relator o Excelentíssimo Senhor Ministro Bruno Dantas. 
1.1.	A deliberação recorrida apresenta o seguinte teor, transcrevendo-se em destaque os itens objeto do recurso de reconsideração:
VISTOS, relatados e discutidos estes autos de tomada de contas especial instaurada pelo Ministério do Turismo (MTur) em desfavor de Maria Ângela Gomes da Silva, ex-presidente da Fundação Vera Vila Real, em razão da não comprovação da execução financeira do Convênio 1533/2009 (Siafi/Siconv 720481) , que tinha por objeto o apoio à realização do projeto intitulado "II Natal de Luz".
ACORDAM os Ministros do Tribunal de Contas da União, reunidos em sessão da Segunda Câmara, ante as razões expostas pelo Relator, em:
9.1. considerar revel Maria Ângela Gomes da Silva, para todos os efeitos, dando-se prosseguimento ao processo, nos termos do art. 12, § 3º, da Lei 8.443/1992;
9.2. com fundamento nos arts. 1º, inciso I, 16, inciso III, alíneas "b" e "c", e 19, da Lei 8.443/1992, julgar irregulares as contas da Fundação Vera Vila Real e de Maria Ângela Gomes da Silva, condenando-as solidariamente ao pagamento do débito discriminado a seguir, atualizado monetariamente e acrescido dos juros de mora devidos, calculado desde a data de ocorrência indicada até sua efetiva quitação, na forma da legislação vigente, fixando o prazo de 15 (quinze) dias, a contar do recebimento da notificação, para que seja comprovado, perante este Tribunal, o recolhimento da quantia ao Tesouro Nacional, nos termos do art. 23, inciso III, alínea "a", da referida Lei, c/c o art. 214, inciso III, alínea "a", do Regimento Interno do TCU:
	VALOR ORIGINAL (R$) 
	DATA DA OCORRÊNCIA

	130.896,00
	17/2/2010

9.3. com fundamento no art. 57 da Lei 8.443/1992, aplicar à Fundação Vera Vila Real e a Maria Ângela Gomes da Silva multas individuais no valor de R$ 20.000,00 (vinte mil reais) , atualizado monetariamente desde a data do presente acórdão até a do efetivo recolhimento, se for pago após o vencimento, na forma da legislação vigente, fixando o prazo de 15 (quinze) dias, a contar do recebimento da notificação, para que seja comprovado, perante este Tribunal, o recolhimento da quantia ao Tesouro Nacional, nos termos do art. 23, inciso III, alínea "a", da referida Lei, c/c o art. 214, inciso III, alínea "a", do Regimento Interno do TCU;
9.4. com fundamento no art. 26 da Lei 8.443/1992, autorizar, se requerido, o pagamento da importância devida em até 36 (trinta e seis) parcelas mensais e consecutivas, fixando o prazo de 15 (quinze) dias, a contar do recebimento da notificação, para que seja comprovado, perante este Tribunal, o recolhimento da primeira parcela, e de 30 (trinta) dias, a contar da parcela anterior, para que seja comprovado o recolhimento das demais parcelas, devendo incidir sobre cada valor mensal os devidos acréscimos legais, na forma prevista na legislação vigente, além de alertar que a falta de comprovação do recolhimento de qualquer parcela importará no vencimento antecipado do saldo devedor, nos termos do art. 217 do Regimento Interno do TCU;
9.5. com fundamento no art. 28 da Lei 8.443/1992, autorizar, desde logo, a cobrança judicial das dívidas, caso não atendida a notificação;
9.6. com fundamento no art. 16, § 3º, da Lei 8.443/1992, c/c art. 209, § 7º, do Regimento Interno do TCU, remeter cópia deste acórdão à Procuradoria da República no Ceará, para adoção das medidas que entender cabíveis;
9.7. dar ciência deste acórdão ao Ministério do Turismo e aos responsáveis.
HISTÓRICO
2.	Cuida-se de tomada de contas especial instaurada pelo Ministério do Turismo (MTur) em desfavor da Fundação Vera Vila Real e de Maria Ângela Gomes da Silva, ex-presidente, em razão da não comprovação da execução financeira do Convênio 1533/2009 (Siafi/Siconv 720481) , que tinha por objeto o apoio à realização do projeto intitulado "II Natal de Luz", no município de Cascavel/CE, nos dias 18 e 19/12/2009.
2.1.	Os recursos federais foram liberados por meio das ordens bancárias 2010OB800280 e 2010OB800281 (peça 8) , em 12/2/2010, nos respectivos valores de R$ 130.000,00 e R$ 20.000,00, creditados na conta do convênio no dia 17/2/2010 (peça 21) .
2.2.	Quanto aos serviços de suporte ao evento (locação de palco, contratação de seguranças e locação de sonorização, nos valores respectivos de R$ 10.000,00, R$ 5.000,00 e R$ 8.000,00) , houve o acolhimento pelo Relator das alegações de defesa apresentadas pela Fundação Vera Vila Real, considerando terem sido prestados os serviços a título de suporte e demonstrado o nexo de causalidade de tais despesas com os recursos transferidos, na medida em que: i) a nota fiscal (peça 70) contém descrição dos serviços compatível com o contrato e indicação do número do convênio; ii) os cheques foram emitidos em nome da empresa G.C.B. Santos ME (peça 41) ; e iii) a movimentação financeira foi evidenciada mediante extrato bancário da conta específica (peça 21) . 
2.3.	Já a alegação de iliquidez das contas foi rejeitada, por ter sido a fundação notificada da insuficiência de elementos técnico-financeiros aptos à aprovação da prestação de contas em 2012 (peça 26) , com reprovação final das contas em 2016 (peça 44) , antes do transcurso do prazo de dez anos de que trata o art. 6º, inciso II, da IN/TCU 71/2012.
2.4.	No que tange à existência de outras irregularidades que levaram à imputação de débito parcial às responsáveis, ressaltou o Relator que, para o estabelecimento do nexo de causalidade entre os recursos transferidos e os serviços artísticos prestados, faz-se necessário não apenas comprovar que os shows ocorreram, mas também que houve o efetivo recebimento dos cachês pelos artistas ou documento de exclusividade da empresa contratada como representante do artista, em atendimento aos pressupostos estabelecidos no inciso III do art. 25 da Lei de Licitações e Contratos para contratação direta por inexigibilidade.
2.5.	Contudo, não foram colacionados aos autos os contratos de exclusividade, nem os recibos de cachês, a despeito de tal obrigação haver sido imposta à convenente pela Portaria Mtur 153/2009, como segue:
Art. 17 (...) 
Parágrafo segundo: O convenente deverá exigir do contratante dos artistas e/ou bandas e/ou grupos documento comprobatório do efetivo recebimento do cachê por parte dos mesmos, a ser apresentado no ato da prestação de contas.
2.6.	No caso em questão, não houve comprovação do efetivo pagamento aos artistas, em decorrência da ausência de comprovantes assinados pelos próprios artistas ou por seus representantes legais identificados por meio de contrato social, contrato de exclusividade, instrumento de procuração ou declaração/carta de exclusividade, devidamente registrados em cartório (Acórdão 1435/2017-TCU-Plenário, de relatoria do Ministro Vital do Rêgo) .
2.7.	Assim, remanesce sem comprovação apenas as despesas incorridas com as apresentações dos artistas, no montante de R$ 144.000,00, que deve ser proporcionalizado à parte federal transferida (Acórdão 2166/2018-TCU-Primeira Câmara, de relatoria do Ministro Bruno Dantas) , que é de 90,9%, chegando-se ao valor de débito de R$ 130.896,00, a ser restituído ao concedente. 
2.8.	Mediante o Acórdão 4101/2021-TCU-Segunda Câmara (peça 118) , os demais integrantes do Colegiado acompanharam as propostas do Ministro-Relator Bruno Dantas, com julgamento pela irregularidade das contas, condenação em débito e aplicação de multa à Fundação Vera Vila Real e à então presidente Maria Ângela Gomes da Silva. 
2.9	Irresignada, a Fundação Vera Vila Real interpôs o presente recurso de reconsideração, que se fundamenta nas altercações que, adiante, passar-se-á a relatar.
EXAME DE ADMISSIBILIDADE
3.	Reitera-se o exame de admissibilidade realizado pelo Sar/Serur (peças 139 e 140) , que opinou pelo conhecimento do recurso, nos termos dos artigos 32, inciso I, e 33 da Lei 8.443/1992, suspendendo-se os efeitos dos subitens 9.2, 9.3 e 9.5 do Acórdão 4101/2021-TCU-Segunda Câmara. O Excelentíssimo Senhor Ministro Augusto Nardes, mediante despacho de peça 143, concordou com esta unidade técnica.
EXAME DE MÉRITO
4.	Delimitação do recurso
4.1.	Constitui objeto do presente exame responder se:
o transcurso de mais de oito anos torna as contas iliquidáveis, na forma do art. 20 da Lei 8.443/1992;
o TCU deve reformar o julgamento da TCE, considerando as contas regulares e afastando a imputação de débito e multa, em virtude da ação penal (Processo 0803210-67.2018.4.05.8100 - 32ª Vara Federal - CE) e da ação civil por ato de improbidade administrativa (Processo 0802388-78.2018.4.05.8100 - 1ª Vara Federal - CE) ;
houve prescrição do débito e da multa.
5.	Da iliquidez das contas pelo transcurso de mais de oito anos
5.1.	Insiste a recorrente na alegação de que a TCE foi instaurada passados mais de oito anos das eventuais irregularidades, devendo ser arquivada por se caracterizar como contas iliquidáveis, nos termos do art. 20 da Lei 8.443/1992.
Análise:
5.2.	Cabe ressaltar que a prestação de contas do convênio foi encaminhada ao MTur em 14/4/2010 (peça 11) . Em 13/1/2012, a convenente foi notificada acerca da insuficiência de elementos técnico-financeiros e da necessidade de envio de documentação complementar comprobatória da regular utilização dos recursos públicos, mediante o Ofício 202/2012/CGCV/SNPTur/MTur (peça 26) .
5.3.	Em 15/12/2016, foram emitidos os Ofícios 3413/2016/CGCV/DIRAD/SE/MTur e 3414/2016/CGCV/DIRAD/SE/MTur (peça 44) , comunicando à Fundação e sua então presidente que a prestação de contas havia sido aprovada em parte quanto à realização do objeto (execução física) e reprovada no que tange à regularidade da aplicação financeira.
5.4.	Vale ressaltar que a alínea "e" do inciso II da cláusula terceira do termo de convênio estabeleceu, como obrigação da convenente, a manutenção dos documentos pelo prazo de dez anos, contado da data em que for aprovada a prestação de contas do ajuste (peça 6) . Ademais, a fundação firmou termo de compromisso nesse sentido (peça 20) , razões essas que afastam alegações no sentido de ter havido prejuízo à defesa por motivos alheios à vontade da defendente e, por isso, as contas deveriam ser consideradas iliquidáveis, com fundamento no art. 20 da Lei 8.443/1992.
5.5.	Esse dispositivo legal prevê a iliquidez das contas será decretada quando caso fortuito ou de força maior, comprovadamente alheio à vontade do responsável, tornar materialmente impossível o julgamento de mérito do processo, o que não ocorreu nesta TCE, pois as responsáveis foram notificadas em tempo hábil para colher a documentação faltante e sanear a prestação de contas. No âmbito do controle externo, as citações foram autorizadas em 19/6/2018 (peça 73) .
5.6.	As disposições do art. 6º, inciso II, da IN/TCU 71/2012 também não incidem no caso em exame, haja vista que transcorreu menos de dez anos entre a data provável de ocorrência do dano e a primeira notificação das responsáveis pela autoridade administrativa competente. 
5.7.	Diante do exposto, entende-se que devem ser rejeitadas as alegações da recorrente.
6.	Das ações penal e de improbidade administrativa
6.1.	Aduz a recorrente que a existência de ações judiciais deveria levar o TCU a reformar o julgamento da TCE, considerando as contas regulares e afastando a imputação de débito e multa, com base nos seguintes argumentos.
6.2.	No Processo Penal 0803210-67.2018.4.05.8100, da 32ª Vara Federal - CE (peça 137) , houve a absolvição da presidente da fundação dos crimes de peculato (art. 312 do CP) e dispensa/inexigibilidade indevida de licitação (art. 89 da Lei 8.666/1993) , no Juízo de primeiro grau e no TRF-5, com o reconhecimento pelo Poder Judiciário, em decisões transitadas em julgado (peça 135) , de que os artistas se apresentaram, nos dias 18 e 19/12/2009, e receberam a respectiva contraprestação pelos serviços prestados (peça 134, p. 5-10) .
6.3.	No julgamento da ação civil por ato de improbidade administrativa, objeto do Processo 0802388-78.2018.4.05.8100 - 1ª Vara Federal - CE (peça 138) , foram adotados como razões de decidir os argumentos do juízo penal para considerar improcedente a ação (peça 134, p. 10-13) , pois, "a despeito da existência das irregularidades apontadas pelo Ministério Público Federal na denúncia, o que se pode constatar a partir do exame da prova documental presente nos autos (sobretudo no Procedimento Investigatório 0802478-86.2018.4.05.8100) , entendo que elas não são suficientes para amparar uma condenação no âmbito penal, sem prejuízo de punição nos âmbitos administrativo ou cível" (peça 134, p. 11) .
6.4.	Destarte, as decisões judiciais revelam a devida regularidade na aplicação dos recursos versados nos autos, que foi corroborada pelo Relatório de Supervisão In Loco 414/2009, onde se apresentou, inclusive, todos os gastos (inclusive das bandas) e, ainda, foto da segurança do evento. A realização do evento também foi constatada presencialmente por servidor do MTur e atestada pela Secretaria de Educação e Desporto do Município de Cascavel/CE (peça 94, p. 2-3) .
6.5.	Em ambos os processos judiciais, a Justiça Federal reconheceu a inexistência de qualquer prejuízo ao Erário, sendo incabível a condenação em débito pelo acórdão recorrido, uma vez que sem prejuízo não há que se falar em imputação de débito (peça 134, p. 10-13) .
6.6.	Desta feita, resta premente a reforma da decisão guerreada, para o fim de julgar improcedente a TCE sob análise, afastando-se a imputação de débito e da multa.
Análise:
6.7.     Relativamente aos argumentos acerca de absolvição em ação civil por ato de improbidade administrativa, cumpre ressaltar que o julgamento das contas de gestores públicos constitui atribuição constitucional deste Tribunal, regulado pela Lei Orgânica do TCU e não a Lei de Improbidade Administrativa (Lei 8.429/1992) .  Dessa forma, as contas podem ser julgadas irregulares no caso de prática de ato de gestão ilegal, ocorrência de dano ao erário provocado por ato de gestão ilegítimo ou antieconômico (art. 16, inciso III, alíneas "b" e "c", da Lei 8.443/1992) , entre outros motivos, não necessitando de vinculação entre as irregularidades que maculam as contas do gestor e supostos atos de improbidade administrativa por ele praticados.
6.8.      A jurisprudência do TCU é no sentido de que o julgamento pela irregularidade das contas do responsável com condenação para que ele promova o ressarcimento de dano ao erário independe de ter havido ou não prática de ato de improbidade administrativa ou obtenção de vantagem pessoal em decorrência da gestão de recursos públicos (Acórdão 7346/2020-TCU-Plenário, de relatoria do Ministro Raimundo Carreiro, e 10.853/2018-TCU-1ª Câmara, de relatoria do Ministro Bruno Dantas) . 
6.9.	Na sentença absolutória do crime de peculato proferida pela 32ª Vara Federal - CE, o magistrado, embora tenha reconhecido que a fundação não cumpriu as formalidades impostas no convênio para a prestação de contas, entendeu que não há elementos nos autos para que se possa concluir pelo desvio de recursos públicos em favor da ré ou de terceiro. Isso porque a mera irregularidade formal na prestação de contas não é suficiente para concluir que houve peculato na modalidade desvio (peça 137, p. 6) .
6.10.	Assim, a despeito da existência das irregularidades apontadas pelo Ministério Público Federal na denúncia, constatadas a partir do exame da prova documental presente nos autos (sobretudo no Procedimento Investigatório 0802478-86.2018.4.05.8100) , entendeu o magistrado que elas não são suficientes para amparar uma condenação no âmbito penal, sem prejuízo de punição nos âmbitos administrativo ou cível (peça 137, p. 3) .
6.11.	Como asseverado pelo próprio julgador, a insuficiência de provas para condenação penal não obsta punições nas esferas cível ou administrativa, como é o caso desta TCE.
6.12.	Vale lembrar que, na prestação de contas apresentada ao MTur, não houve comprovação do efetivo pagamento aos artistas, em decorrência da ausência de comprovantes assinados pelos próprios artistas ou por seus representantes legais identificados por meio de contrato social, contrato de exclusividade, instrumento de procuração ou declaração/carta de exclusividade, devidamente registrados em cartório (Acórdão 1435/2017-TCU-Plenário, de relatoria do Ministro Vital do Rêgo) .
6.13.	Diante disso, remanesceu sem comprovação apenas as despesas incorridas com as apresentações dos artistas, no montante de R$ 144.000,00, que foi proporcionalizado à parte federal transferida (90,9%) , chegando-se ao valor de débito de R$ 130.896,00, a ser restituído ao concedente. 
6.14.	Cabe ressaltar que esta Corte de Contas, ao prolatar o paradigmático Acórdão 96/2008-TCU-Plenário, de relatoria do Ministro Benjamin Zymler, resolveu:
9.5.  determinar ao Ministério do Turismo que, em seus manuais de prestação de contas de convênios e nos termos dessas avenças, informe que: 
9.5.1. quando da contratação de artistas consagrados, enquadrados na hipótese de inexigibilidade prevista no inciso III do art. 25 da Lei 8.666/1992, por meio de intermediários ou representantes: 
9.5.1.1. deve ser apresentada cópia do contrato de exclusividade dos artistas com o empresário contratado, registrado em cartório. Deve ser ressaltado que o contrato de exclusividade difere da autorização que confere exclusividade apenas para os dias correspondentes à apresentação dos artistas e que é restrita à localidade do evento. 
6.15.	Em razão da relevância do tema, o Ministro Walton Alencar Rodrigues levou à apreciação do Plenário o TC Processo 022.890/2015-7, conforme voto condutor do Acórdão 2730/2017-TCU-Plenário transcrito a seguir (grifamos) :
A alegação do defendente de que a WM Produções e Eventos Ltda. detinha contratos de exclusividade dos artistas não encontra respaldo nos autos nem no Siconv. Não localizei em nenhum dos dois, nem mesmo, cartas de exclusividade emitidas pelos artistas ou por seus empresários exclusivos, designando a produtora representante durante os dias e no local do evento. 
Recentemente, ao apreciar a consulta formulada a esta Corte pelo MTur, no âmbito do TC Processo 022.552/2016-2, a respeito da não apresentação de contratos de exclusividade de artistas contratados com fulcro no art. 25, inciso III, da Lei 8.666/1993, foi prolatado o Acórdão 1435/2017-TCU-Plenário, com o seguinte teor: 
 (...) 
Nos termos da resposta dada ao consulente, a apresentação de documento que confere exclusividade a empresário do artista somente para o dia e a localidade do evento não atende aos pressupostos estabelecidos no inciso III do art. 25 da Lei de Licitações e Contratos, para contratação direta por inexigibilidade. Ainda assim, não dá ensejo, por si só, a julgamento das contas pela irregularidade, tampouco condenação em débito, cabendo apuração acerca da efetiva realização da apresentação contratada (9.2.3.1) bem como do nexo de causalidade entre os recursos do convênio e o pagamento do artista (9.2.3.2) , nexo esse evidenciado pela apresentação de recibos ou outros documentos que comprovem que os recursos conveniais foram percebidos pelo artista ou por seu representante exclusivo, seja este detentor de contrato de exclusividade, instrumento de procuração ou carta de exclusividade, todos eles registrados em cartório. 
A meu ver, o entendimento adotado no Acórdão 1435/2017-TCU-Plenário requer premente evolução, por traduzir solução excessivamente condescendente com gestores que contratam artistas sem licitação, com fulcro no art. 25, inciso III, da Lei 8.666/1993, a seguir transcrito, sem que estejam presentes os requisitos estabelecidos pelo dispositivo legal: 
Art. 25. É inexigível a licitação quando houver inviabilidade de competição, em especial: 
 (...) 
III - para contratação de profissional de qualquer setor artístico, diretamente ou através de empresário exclusivo, desde que consagrado pela crítica especializada ou pela opinião pública.
Ainda que se adote o Acórdão 1435/2017-TCU-Plenário como parâmetro, não haveria como relevar a contratação de artistas e de locutor por empresa que não detinha contratos de exclusividade, situação verificada nestes autos. Isso porque não foram apresentados documentos que comprovem que os recursos conveniais destinados a cachês foram percebidos pelos artistas ou por seus representantes, habilitados por meio de contrato de exclusividade, instrumento de procuração ou carta de exclusividade, registrados em cartório, como prevê o item 9.2.3.2 da deliberação. 
Além disso, o termo do Convênio 697/2009 (Siafi 704.113 - peça 1, p. 34-51) exige, expressamente, em sua cláusula terceira, alínea "ll" (peça 1, p. 39) , na hipótese de contratação direta de artista consagrado, enquadrados na hipótese de inexigibilidade prevista no inciso III do art. 25 da Lei 8.666/1993, por meio de intermediário ou representante, apresentação de contrato de exclusividade, sob pena de glosa dos valores envolvidos, ressaltando ainda que contrato de exclusividade não se confunde com autorização que confere exclusividade para o dia da apresentação do artista e que é restrita à localidade do evento. 
Assim, as circunstâncias destes autos impõem a aplicação do item 9.2.3 do Acórdão 1435/2017-TCU-Plenário, que expressamente assevera necessidade de serem examinadas as circunstâncias inerentes a cada caso concreto. Assim, neste caso concreto, desde a celebração do convênio, o defendente tinha pleno conhecimento da necessidade de apresentar contrato de exclusividade, com abrangência espacial e temporal que exceda a data e localidade do evento, caso decidisse contratar e pagar artistas sem licitação, por meio de intermediário ou representante, com amparo no art. 25, III, da Lei 8.666/1993. Também de que qualquer comprovante de despesa emitido por intermediário ou representante não detentor de contrato de exclusividade, como é o caso da nota fiscal emitida pela WM Produções e Eventos Ltda., estaria sujeito a glosa. 
A nota fiscal emitida pela empresa WM Produções e Eventos Ltda. não se presta a comprovar nexo de causalidade entre os recursos federais repassados e as apresentações dos artistas e do locutor porque, por imposição do termo convenial, somente poderiam receber em nome deles o intermediário ou representante a quem tivesse sido conferido contrato de exclusividade com abrangência espacial e temporal que exceda a data e localidade do evento. 
Além disso, diversamente do consignado no item 9.2.1 do Acórdão 1435/2017-TCU-Plenário, a ausência de comprovação de pagamento ao detentor de contrato de exclusividade não caracteriza mera "impropriedade", mas irregularidade grave. O próprio dispositivo assevera que a ausência do documento infringe o art. 25, inciso III, da Lei 8.666/1993. Na verdade, mais que isso; transgride o imperativo constitucional ínsito no art. 37, XXI, da CF/1988, que exige que os serviços sejam contratados mediante processo de licitação pública que assegure igualdade de condições a todos os concorrentes, ressalvados os casos especificados na legislação. 
 (...) 
Diante de tamanho descalabro no uso de recursos transferidos para execução de convênios que preveem contratação direta de artistas com fulcro no art. 25, inciso III, da Lei 8.666/1993, não pode TCU consentir com abrandamento do rigor do MTur, na formalização e no exame das respectivas prestações de contas. 
Por essas razões, rejeito as alegações de defesa apresentadas, julgo irregulares as contas especiais, condeno os responsáveis ao pagamento de débito, no valor histórico de R$ 183.040,00, na forma proposta pela unidade instrutiva, bem assim da multa prevista no art. 57 da Lei 8.443/1992. 
6.16.	Mediante as "cartas de exclusividade" juntadas à peça 69, de teor redacional praticamente idêntico, as bandas/artistas declararam que a empresa G.C.B. Santos - ME era detentora de exclusividade para contratar shows, nos dias 18 e 19 de dezembro de 2009, durante o evento "II Natal de Luz", no Município de Cascavel/CE.
6.17.	Assim, a G.C.B. Santos - ME era mera intermediadora e não a empresária exclusiva descrita no inciso III do art. 25 da Lei 8.666/1993, de quaisquer das bandas/artistas, haja vista que as declarações de exclusividade possuíam data específica para a realização dos shows e, por isso, não se prestam para comprovar que a empresa era detentora de contrato de exclusividade dos artistas. 
6.18.	Verifica-se que as bandas/artistas descritos no plano de trabalho é que tinham a obrigação personalíssima de fazer os shows e, por lógica, poderiam ser contratados "diretamente ou através de empresário exclusivo", por meio da inexigibilidade de licitação. A intermediadora não satisfez as condições para ser contratada diretamente, pois não possuía contrato de exclusividade com os artistas, nos termos da jurisprudência pacífica deste Tribunal, não podendo ser a destinatária final dos recursos do convênio. 
6.19.	Nesse sentido, tem-se os Acórdão 5288/2019-TCU-Segunda Câmara (Relator Ministro Aroldo Cedraz) , 5.180/2020-TCU-2ª Câmara (Relator Ministro-Substituto Marcos Bemquerer Costa) e 12.246/2020-TCU-2ª Câmara (Relator Ministro Aroldo Cedraz) , que reforçaram o entendimento de que a ausência de contrato de exclusividade não é uma irregularidade meramente formal. Observa-se que a apresentação de cópia do contrato de exclusividade dos artistas com o empresário contratado, registrado em cartório, constituía uma das obrigações da convenente previstas na cláusula terceira, inciso II, alínea "jj", do termo de convênio (peça 6, p. 6) .
6.20.	Dispõem o art. 70, parágrafo único, da Constituição Federal, o art. 93 do Decreto-Lei 200/1967 e o art. 66 do Decreto 93.872/1986 que compete ao gestor comprovar a boa e regular aplicação dos recursos públicos, sendo fundamental, para a comprovação do nexo de causalidade entre os recursos e as despesas declaradas, que os pagamentos tenham sido recebidos pelo artista ou por seu representante devidamente habilitado, conforme entendimentos consubstanciados nos Acórdão 1435/2017-TCU-Plenário (Relator Ministro Vital do Rêgo) , 2.730/2017-TCU-Plenário (Relator Ministro Walton Alencar Rodrigues) , 7.020/2020-TCU-1ª Câmara (Relator Ministro Benjamin Zymler) , 3.580/2019-TCU-1ª Câmara (Relator Ministro-Substituto Augusto Sherman Cavalcanti) .
6.21.	Transcreve-se, a seguir, trecho de prova produzida em audiência de instrução da referida ação penal (peça 137, p. 3) :   
Com efeito, vejamos a prova produzida em audiência de instrução. GILBERTO CARLOS BARBOSA SANTOS, testemunha de acusação, declarou que foi contratado pela fundação para organizar o evento NATAL DE LUZ, realizado em 2009, sendo responsável pela realização vários itens, tais como palco, som, luz, bandas, segurança; que não recebeu o pagamento na data combinada, que seria até o final daquele ano; que em razão disso efetuou ele mesmo o pagamento das bandas, sendo ressarcido posteriormente; que, em razão do atraso do pagamento ao depoente, quem efetuou o pagamento dos seguranças foi a própria fundação; que as bandas que tocaram no evento foram EVALDO XAVIER, LEO FRENESI, PAULINHO CALADO, PAGODE DOS QUATORZE, BRUNO e LEO; que foi o responsável pela contratação das bandas; que havia no evento um fiscal do Ministério do Turismo; que o nome de sua empresa é MG MARKETING; que o contrato com a fundação foi formalizado. (grifos acrescidos) 
6.22.	Como se vê, as afirmações do empresário de que "efetuou ele mesmo o pagamento das bandas, sendo ressarcido posteriormente" dificultam ainda mais o estabelecimento do nexo de causalidade em relação aos valores transferidos pelo então Ministério do Turismo, já que também não foram colacionados à presente TCE os contratos de exclusividade e os recibos de cachês firmados pelos artistas. A falta dos contratos de exclusividade dos artistas representa grave infração à norma legal e regulamentar, e não mera impropriedade de natureza formal, conforme assentado por esta Corte pelo menos desde o paradigmático Acórdão 96/2008-TCU-Plenário.
6.23.	O fato de o Poder Judiciário ter reconhecido que houve a efetiva apresentação dos artistas no evento "II Natal de Luz", nos dias 18 e 19/12/2009, não permite afastar a responsabilização no âmbito da TCE, pois decorre de irregularidades envolvendo a comprovação da execução financeira do convênio. Cabe ressaltar que a execução física não está em discussão, mas somente a falta de provas quanto ao necessário estabelecimento de liame entre os recursos públicos e recebimento dos cachês pelos artistas.
6.24.	Portanto, propõe-se rejeitar as alegações da recorrente.
7.	DA PRESCRIÇÃO DO DÉBITO E DA MULTA 
7.1.	No tópico de nomeou de "da prescrição da pretensão punitiva", formulou o recorrente as seguintes alegações.
7.2.	O princípio do devido processo legal, cujos corolários são o contraditório e a ampla defesa, garante não apenas a citação do responsável e a subsequente comunicação dos atos processuais, mas assegura também o direito da parte de realizar uma defesa potente para fazer face aos argumentos contra si verificados (peça 134, p. 4) .
7.3.	Deste modo, o longo decurso de tempo, que impede a parte de se desincumbir do ônus da prova que lhe foi imposto, caracteriza patente cerceamento de defesa, o qual merece ser refutado pelo TCU, determinando-se o trancamento das contas sem julgamento do mérito, a exemplo dos Acórdão 4944/2018-TCU-Segunda Câmara, Relator Ministro Augusto Nardes, e 64/2007-TCU-2ª Câmara, Relator Ministro Ubiratan Aguiar.
Análise:
7.4.	Inicialmente, cumpre ressaltar que as alegações acerca do desenvolvimento válido e regular da presente TCE já foram refutadas no item 5 desta instrução, não tendo sido configurada a iliquidez das contas por decurso de tempo.
7.5.	Da análise dos autos, verifica-se que foi dada oportunidade de defesa às responsáveis, em obediência aos princípios constitucionais que asseguram o direito ao contraditório e à ampla defesa, tendo em vista as notificações contidas nas peças 33, 81 e 84. No entanto, as justificativas apresentadas pela referida fundação (peça 89 a 93) foram consideradas insuficientes para afastar as irregularidades.
7.6.	 No que tange ao exame da prescrição, a Serur tem adotado os entendimentos detalhados na peça 150, que contém estudo e pronunciamentos anteriores da secretaria sobre o tema. Nessas manifestações estão desenvolvidas as seguintes premissas, que serão utilizadas no presente exame: 
	a)  ao julgar o RE 636.886, o STF conferiu nova interpretação ao art. 37, § 5º, da Constituição Federal, fixando a tese de que "é prescritível a pretensão de ressarcimento ao erário fundada em decisão de Tribunal de Contas";
	b)  as pretensões punitiva e de ressarcimento devem observar o mesmo regime na atividade de controle externo, dado o objetivo comum da prescrição, de fixar prazo para o Tribunal de Contas agir, para caracterizar o ilícito, identificar seu autor, dimensionar as consequências da conduta e impor as consequências legais, independentemente de tais consequências terem natureza punitiva ou ressarcitória;
	c)  até que sobrevenha norma específica, entende-se que a prescrição das pretensões punitiva e de ressarcimento, no processo de controle externo, deve observar o regime Lei 9.873/1999, na linha dos recentes pronunciamentos do STF a respeito. Assim, sem prejuízo de se realizar o exame da prescrição também segundo o prazo decenal previsto no Código Civil, o critério adotado, na formulação da proposta de encaminhamento, será o da Lei 9.873/1999.  
Análise da prescrição segundo os critérios do Acórdão 1441/2016-TCU-Plenário
7.7.	Primeiramente, cabe antecipar que o débito apurado e as multas aplicadas não prescreveram segundo os critérios estabelecidos pelo Acórdão 1441/2016-TCU-Plenário, de relatoria do Ministro Benjamin Zymler.
7.8.	Com efeito, a referida decisão estabeleceu o seguinte entendimento: (i) a pretensão punitiva do TCU subordina-se ao prazo geral de prescrição indicado no art. 205 do Código Civil (10 anos) e é contada a partir da data de ocorrência da irregularidade sancionada; (ii) o ato que ordenar a citação, a audiência ou oitiva da parte interrompe a prescrição; (iii) haverá suspensão da prescrição toda vez que o responsável apresentar elementos adicionais de defesa; (iv) a prescrição será aferida independentemente de alegação da parte; e (v) o entendimento do mencionado acórdão será aplicado de imediato aos processos novos e aos pendentes de decisão.
7.9.	Nesse sentido, o prazo prescricional começou a correr em 14/4/2010, data do envio da prestação de contas do Convênio 720481/2009, cujas despesas foram parcialmente impugnadas pelo TCU (peça 11) .
7.10.	Considerando que as citações foram autorizadas em 19/6/2018 (peça 73) , em prazo inferior a dez anos, operando, portanto, a interrupção do prazo prescricional (reinício da contagem) , não houve a prescrição pelos critérios do Acórdão 1441/2016-TCU-Plenário (Relator Ministro Benjamin Zymler) .
Análise da prescrição pelo regime da Lei 9.873/1999 
7.11.	Conforme será demonstrado a seguir, não ocorreu a prescrição do débito e da multa com base nos critérios da Lei 9.873/1999, uma vez que todas as interrupções do prazo prescricional se deram em prazo inferior a cinco anos (art. 1º) . 
7.12.	Primeiramente, a prescrição do débito começou a correr em 14/4/2010, data da prestação de contas totalmente impugnada pelo concedente (peça 11) . 
7.13.	Em 13/1/2012, a convenente foi notificada acerca da insuficiência de elementos técnico-financeiros e da necessidade de envio de documentação complementar comprobatória da regular utilização dos recursos públicos, mediante o Ofício 202/2012/CGCV/SNPTur/MTur (peça 26) . Logo, interrompeu-se o prazo prescricional por qualquer ato inequívoco, que importe apuração do fato, nos termos do art. 2º, inciso II, da Lei 9.873/1999. 
7.14.	Em 15/12/2016, foram emitidos os Ofícios 3413/2016/CGCV/DIRAD/SE/MTur e 3414/2016/CGCV/DIRAD/SE/MTur (peça 44) , comunicando à Fundação e sua então presidente que a prestação de contas havia sido aprovada em parte quanto à realização do objeto (execução física) e reprovada no que tange à regularidade da aplicação financeira. Isso também constitui hipótese de interrupção da prescrição, de que trata o já citado art. 2º, inciso II.
7.15.	Em 11/9/2017, houve a emissão do Parecer do Dirigente de Controle Interno 897/2017, acolhendo o certificado e o relatório de auditoria de peças 61 e 62, com conclusão pela irregularidade das presentes contas (peça 63) .
7.16.	Em 25/10/2017, foi colhido o pronunciamento ministerial, com envio dos autos ao TCU (peça 64) .
7.17.	Em 19/6/2018, foi autorizada a citação das responsáveis para apresentarem alegações de defesa ou recolherem a importância devida (peça 73) , o que interrompeu o prazo prescricional, em consonância com o disposto no art. 1º, inciso I, da Lei 9.873/1999. 
7.18.	Em 16/3/2021, a decisão vergastada confirmou o dano (peça 118) , ensejando a interrupção do prazo prescricional fundada no art. 2º, inciso III, da Lei 9.873/1999.
7.19.	Conforme se depreende das datas acima referidas, o feito não ficou mais de cinco anos sem decisão entre uma interrupção de prazo e a seguinte, de modo que não houve a prescrição pelos critérios da Lei 9.873/1999. 
Conclusão sobre a prescrição
7.20.	Por todo o exposto, o débito e a multa não prescreveram nem pelos critérios estabelecidos pelo Acórdão 1441/2016-TCU-Plenário (Relator Ministro Benjamin Zymler) e nem pelos previstos na Lei 9.873/1999. 
CONCLUSÃO
8.	Das análises anteriores, ante os elementos constantes destes autos, o contexto normativo e as diretrizes jurisprudenciais aplicáveis ao caso, conclui-se:
o transcurso de mais de oito anos não torna as contas iliquidáveis com base nas disposições do art. 20 da Lei 8.443/1992;
o TCU não deve reformar o julgamento da TCE, considerando as contas regulares e afastando a imputação de débito e multa, em virtude da ação penal (Processo 0803210-67.2018.4.05.8100 - 32ª Vara Federal - CE) e da ação civil por ato de improbidade administrativa (Processo 0802388-78.2018.4.05.8100 - 1ª Vara Federal - CE) ;
não houve prescrição do débito e da multa.
8.1	Assim, propõe-se negar provimento ao presente recurso, uma vez que as alegações apresentadas não sustentam qualquer alteração da decisão vergastada, bem como não se deu a prescrição do dano e da multa.
PROPOSTA DE ENCAMINHAMENTO
9.	Ante ao exposto, submetem-se os autos à consideração superior, propondo-se, com fundamento nos arts 32, inciso I, e 33 da Lei 8.443/1992 e art. 285 do RI/TCU:
a)	conhecer do recurso de reconsideração interposto e, no mérito, negar-lhe provimento;
b)	informar à recorrente e demais interessados do acórdão a ser proferido, destacando que o relatório e o voto que o fundamentam podem ser acessados por meio do endereço eletrônico www.tcu.gov.br/acordaos."
	É o relatório.

José Vanderlei Marques Veras (22795/OAB-CE), representando Fundação Vera Vila Real.

Subprocurador-Geral Lucas Rocha Furtado.

TOMADA DE CONTAS ESPECIAL. CONVE¿NIO. MINISTE¿RIO DO TURISMO. REALIZAC¿A¿O DE EVENTO NATALINO. NA¿O COMPROVAC¿A¿O DA EXECUC¿A¿O FINANCEIRA. AUSE¿NCIA DE CONTRATO DE EXCLUSIVIDADE. AUSE¿NCIA DE RECIBO DOS CACHE¿S DOS ARTISTAS. CITAC¿A¿O. REVELIA DA DIRIGENTE DA ENTIDADE. IRREGULARIDADE DAS CONTAS. DE¿BITO PARCIAL. MULTA. RECURSO DE RECONSIDERAÇÃO. CONHECIMENTO. NEGATIVA DE PROVIMENTO.

TOMADA DE CONTAS ESPECIAL (TCE)

Secretaria de Recursos (Serur).

Trago ao Colegiado recurso de reconsideração interposto pela Fundação Vera Vila Real contra o Acórdão 4101/2021-TCU-Segunda Câmara, de relatoria do Ministro Bruno Dantas, por intermédio do qual o Tribunal julgou irregulares as contas da recorrente e da Sra. Maria Ângela Gomes da Silva, condenando-as em débito e imputando-lhes multa proporcional ao dano.
2.	Ao examinar as razões recursais suscitadas pela recorrente, a unidade técnica concluiu pela não procedência dos argumentos manejados a título de preliminares, relativos à necessidade do arquivamento do feito, visto que, segundo a recorrente, o transcurso de mais de oito anos tornaria as contas iliquidáveis, na forma do art. 20 da Lei 8.443/1992. 
3.	No mesmo sentido, a Secretaria de Recursos concluiu pela não ocorrência da prescrição das pretensões punitiva e de ressarcimento ao erário, seja o instituto examinado pelo regime do Código Civil ou da Lei 9.873/1999.
4.	No mérito, a Serur demonstra que as razões recursais se mostram insuficientes para elidir as irregularidades evidenciadas no acórdão recorrido, uma vez que não lograram descaracterizar o dano ao erário bem como a responsabilidade da recorrente.
5.	O Ministério Público junto ao TCU, em cota singela, ratifica o exame técnico, no sentido de conhecer e negar provimento ao recurso.
6.	Feita essa brevíssima contextualização, passo a decidir.
7.	Inicialmente, quanto ao exame de admissibilidade, ratifico despacho por mim proferido à peça 143 e conhec¿o do presente recurso, nos termos dos artigos 32, inciso I, e 33 da Lei 8.443/1992, c/c o artigo 285 do RI/TCU.
8.	Em seguida, acolho a íntegra do exame técnico, ratificado pelo Ministério Público junto ao TCU, cujos elementos adoto como razões de decidir, sem prejuízo das considerações a seguir.
9.         Examinando as preliminares arguidas pela recorrente, verifico, nos termos expressos no exame técnico, que não procede a alegação de que as presentes contas devem ser consideradas iliquidáveis, com o seu trancamento e consequente arquivamento, porquanto a situação fática não se subsome às disposições legais que estabelecem o instituto, a saber, arts. 20 e 21 da Lei 8.443/1992, verbis:
"Art. 20. As contas serão consideradas iliquidáveis quando caso fortuito ou de força maior, comprovadamente alheio à vontade do responsável, tornar materialmente impossível o julgamento de mérito a que se refere o art. 16 desta Lei. 
Art. 21. O Tribunal ordenará o trancamento das contas que forem consideradas iliquidáveis e o consequente arquivamento do processo."
10. 	Com efeito, o exame técnico demonstra em detalhes que os argumentos manejados não merecem acolhimento, seja pela apresentação dos efetivos elementos dos autos, no que tange às irregularidades identificadas na execução do convênio em discussão e ao processamento desta tomada de contas especial, seja pela demonstração de que as disposições do art. 6º, inciso II, da IN/TCU 71/2012 também não incidem no caso em exame, haja vista que transcorreram menos de dez anos entre a data provável de ocorrência do dano e a primeira notificação das responsáveis pela autoridade administrativa competente.
11.	Aliás, em reforço às ponderações do exame técnico, enfatizo que, como se observa da própria tramitação do processo, seja na fase interna ao órgão instaurador, seja no âmbito desta Corte de Contas, que culminou com o julgamento pela irregularidade das contas da recorrente e da presidente da entidade, com condenação em débito solidário e aplicação de multa individual regulamentar, os elementos dos autos mostraram-se aptos e suficientes para o adequado processamento e julgamento do feito, como o fez o Tribunal ao proferir a decisão atacada, nada levando a crer na tese defendida pela recorrente, de que as suas contas deveriam ser consideradas iliquidáveis.
12.	Por fim, antes de adentrar no mérito do recurso, concordo com o exame técnico quando aponta a não ocorrência da prescrição da pretensão punitiva e ressarcitória do Tribunal no presente caso. A primeira delas com base na jurisprudência ainda pacífica no Tribunal, a qual estabelece o critério decenal para a ocorrência do instituto, conforme Acórdão 1441/2016-TCU-Plenário.
13.	Em relação à prescrição da pretensão ressarcitória por parte do TCU, acolho a conclusão da instrução técnica, entretanto com diverso fundamento legal, pois o entendimento que tenho adotado e levado aos colegiados desta Corte de Contas está alinhado à tese que esclarece que a recente decisão do STF, no âmbito do RE 636.886, alcança a etapa de cobrança do título extrajudicial constituído pelo Tribunal de Contas da União, e não altera o entendimento jurisprudencial do Tribunal sobre a imprescritibilidade das ações de ressarcimento do dano, fundado no art. 37, § 5º, da Constituição Federal.
14.	Em primeiro lugar, resta isento de dúvidas que a jurisprudência consolidada deste Tribunal de Contas da União (TCU) se formou no sentido da imprescritibilidade das ações de ressarcimento ao erário. Nesse sentido, reproduzo o Enunciado de Súmula 282, desta Corte: "As ações de ressarcimento movidas pelo Estado contra os agentes causadores de danos ao erário são imprescritíveis."
15.	De outra parte, e à semelhança dos outros julgadores deste TCU, não desconheço a recente decisão exarada pelo Supremo Tribunal Federal (STF) , prolatada no âmbito do Recurso Extraordinário (RE) 636.886/AL, por meio da qual foi fixado o seguinte enunciado para o Tema 899, de repercussão geral: "É prescritível a pretensão de ressarcimento ao erário fundada em decisão de Tribunal de Contas."
16.      No entanto, mesmo após o julgamento dos embargos de declaração, naquele feito, pelo STF, muitas dúvidas remanesceram sobre o tema, e apenas por decisão desta Corte de Contas a jurisprudência vigente poderá ser alterada, com o esclarecimento de todas as questões atinentes à matéria. Entretanto, enquanto tal decisão não sobrevém, mantenho, como disse, a tese vigente da imprescritibilidade da pretensão ressarcitória.
20.	No mérito, acolho igualmente o exame da Serur, ratificado pelo Ministério Público junto ao TCU, no sentido de que as razões recursais não se mostram suficientes para alterar a decisão recorrida, mercê dos argumentos constantes da instrução técnica, que adoto como razões de decidir, sem prejuízo dos comentários a seguir.
21.	Concordo com a conclusão do exame técnico, ratificando a decisão recorrida, que o TCU não deve reformar o julgamento desta TCE, considerando as contas regulares e afastando a imputação de débito e multa, em virtude das decisões proferidas na esfera judicial, nomeadamente ação penal (Processo 0803210-67.2018.4.05.8100 - 32ª Vara Federal - CE) e da ação civil por ato de improbidade administrativa (Processo 0802388-78.2018.4.05.8100 - 1ª Vara Federal - CE) .
22.	Assim, conforme detalhado na instrução técnica e considerando o princípio da independência das instâncias, entendo que as conclusões apresentadas no recurso, proferidas no juízo penal e em sede de ação civil por ato de improbidade administrativa, não se mostram aptas à reforma do julgado no âmbito desta Corte. A propósito, resgato parte da abordagem da unidade instrutiva:
"6.7.     Relativamente aos argumentos acerca de absolvição em ação civil por ato de improbidade administrativa, cumpre ressaltar que o julgamento das contas de gestores públicos constitui atribuição constitucional deste Tribunal, regulado pela Lei Orgânica do TCU e não a Lei de Improbidade Administrativa (Lei 8.429/1992) .  Dessa forma, as contas podem ser julgadas irregulares no caso de prática de ato de gestão ilegal, ocorrência de dano ao erário provocado por ato de gestão ilegítimo ou antieconômico (art. 16, inciso III, alíneas "b" e "c", da Lei 8.443/1992) , entre outros motivos, não necessitando de vinculação entre as irregularidades que maculam as contas do gestor e supostos atos de improbidade administrativa por ele praticados.
6.8.      A jurisprudência do TCU é no sentido de que o julgamento pela irregularidade das contas do responsável com condenação para que ele promova o ressarcimento de dano ao erário independe de ter havido ou não prática de ato de improbidade administrativa ou obtenção de vantagem pessoal em decorrência da gestão de recursos públicos (Acórdão 7346/2020-TCU-Plenário, de relatoria do Ministro Raimundo Carreiro, e 10.853/2018-TCU-1ª Câmara, de relatoria do Ministro Bruno Dantas) . 
6.9.	Na sentença absolutória do crime de peculato proferida pela 32ª Vara Federal - CE, o magistrado, embora tenha reconhecido que a fundação não cumpriu as formalidades impostas no convênio para a prestação de contas, entendeu que não há elementos nos autos para que se possa concluir pelo desvio de recursos públicos em favor da ré ou de terceiro. Isso porque a mera irregularidade formal na prestação de contas não é suficiente para concluir que houve peculato na modalidade desvio (peça 137, p. 6) .
6.10.	Assim, a despeito da existência das irregularidades apontadas pelo Ministério Público Federal na denúncia, constatadas a partir do exame da prova documental presente nos autos (sobretudo no Procedimento Investigatório 0802478-86.2018.4.05.8100) , entendeu o magistrado que elas não são suficientes para amparar uma condenação no âmbito penal, sem prejuízo de punição nos âmbitos administrativo ou cível (peça 137, p. 3) ."
23.	Aliás, a unidade técnica do TCU alerta sobre essa circunstância ao ponderar registro expresso na sentença da esfera penal:
"6.11. Como asseverado pelo próprio julgador, a insuficiência de provas para condenação penal não obsta punições nas esferas cível ou administrativa, como é o caso desta TCE."
24.	Além disso, o argumento recursal perde consistência na medida em que o recorrente não demonstra, mesmo nessa fase processual, conforme aduz o exame da Serur, a comprovação do efetivo pagamento aos artistas, em decorrência da ausência de comprovantes assinados pelos próprios artistas ou por seus representantes legais identificados por meio de contrato social, contrato de exclusividade, instrumento de procuração ou declaração/carta de exclusividade, devidamente registrados em cartório, bem como pela afirmação do empresário de que efetuou ele mesmo o pagamento das bandas, sendo ressarcido posteriormente, circunstância que, conforme afirma a unidade instrutiva, dificulta ainda mais o estabelecimento do nexo de causalidade em relação aos valores transferidos pelo concedente.
	Ante o exposto, em linha com a instrução da unidade técnica, ratificada pelo Ministério Público junto ao TCU, voto no sentido de que o Tribunal adote a deliberação cuja minuta submeto ao Colegiado.
TCU, Sala das Sessões Ministro Luciano Brandão Alves de Souza, em 12 de abril de 2022.
Ministro JOÃO AUGUSTO RIBEIRO NARDES
Relator